【裁判字號】    94,簡上,223
【裁判日期】    950725
【裁判案由】    損害賠償
【裁判全文】
臺灣桃園地方法院民事判決             94年度簡上字第223號
上?訴?人?甲○○?住桃園縣中壢市○○○路○段91巷49之5號
被?上訴人  乙○○
??????丙○○?住桃園縣楊梅鎮○○里○鄰○○路17號
共???同
訴訟代理人?簡良夙律師
共???同
複?代理人?廖家慧?住桃園縣桃園市○○街71巷6號2樓
上列當事人間請求損害賠償事件，上訴人對於民國94年8月30日
本院中壢簡易庭94年度壢簡字第679號第一審判決提起上訴，於
民國95年7月11日辯論終結，本院判決如下：
    主  文
上訴駁回。
第二審訴訟費用由上訴人負擔。
    事  實
甲、上訴人方面：
一、聲明：
(一)請求將原判決駁回上訴人後開第2項之訴部分廢棄。
(二)就前項廢棄部分，被上訴人應連帶給付上訴人新台幣（下同
    ）30萬元。
二、陳述：除與原判決記載相同者，茲引用之外，補稱：
(一)原審判決原告（即上訴人）敗訴，係因無通知上訴人到庭辯
    論及原審法官未進一步調查，即認定被上訴人房屋前之194-
    10地號土地上有6 公尺既成道路存在，上訴人圍籬堵住被上
    訴人等門口後，車輛無法通行進出，亦無其他出入通道，因
    而認定上訴人於其自有土地上搭建之圍籬，對被上訴人之車
    輛出入確實造成不便，故被上訴人提出妨害自由等罪名並非
    虛構事實之誣告行為，且係為維護自身權益而提起刑事告訴
    ，應屬訴訟權之正當行使，自合於刑法第311 條第1 款所定
    「因自衛、自辯或保護合法之權益」之情形，被上訴人所為
    自與侵權行為要件不符，而判決駁回上訴人之訴。惟上訴人
    所有之土地因欲出租他人，故搭起圍籬整修土地，且被上訴
    人興建房屋時，於建築線前有預留4 至6 公尺自有空地作為
    道路，後面有3 米規定巷道，並無所謂6 公尺既成道路；再
    者，上訴人考量被上訴人出入之更方便，更提供1.3 公尺價
    值600 萬元之機車及行人專用道，故並無被上訴人所稱上訴
    人興建圍籬後無通路可出入之事實；至於被上訴人之轎車無
    法進出乙事，上訴人並無義務供被上訴人車輛自由進出，乃
    無任何法律或契約之規定使上訴人負有以自己所有之土地供
    被上訴人車輛進出之義務，上訴人於其所有之土地搭建圍籬
    反無由遭到被上訴人提起告訴，被上訴人顯不合於刑法第31
    1 條第1 款所定「因自衛、自辯或保護合法之權益」之情形
    ，而係符合民法侵權行為要件。
(二)上訴人前以鐵皮圍籬經桃園縣政府函知自行拆除乙案，原係
    上訴人依照所知之法令規定，圍籬高度不超過1.2 公尺而進
    行圍籬，但因不知該法規已於81年1 月10日內政府台管字第
    8177023 號令停止適用，所以上訴人已遵照辦理而自行拆除
    ，然後再重新依規定申請雜項執照核准後進行再圍籬工程。
    而被上訴人提出鄰居劉得井向桃園縣政府陳情，桃園縣政府
    並於92年11月19日以府城都字第0920257446號函覆劉得井。
    函意是指如基地面臨巷道申請指定建築線時，依桃園縣建築
    管理自治條例第5 條第1 項第1 款規定須指定6 公尺寬度之
    邊界線做為建築線，係指若無6 公尺巷道就要退縮6 公尺做
    為建築線，並非指上訴人有何違反法令之處。
(三)至於被上訴人抗辯有建築使用執照及建築圖可證明建物正面
    係面臨6 公尺既成道路，惟被上訴人使用執照、房屋門牌、
    位置並無記載巷道名稱及6 公尺既成道路，且建築平面圖之
    6 公尺既成道路係劃在上訴人家族共有之土地上，又其房屋
    建築圖上之位置誤劃在上訴人家族原住的老房屋上，其建築
    圖所劃房屋位置和實際情況誤差60公尺，均存在很大的錯誤
    ；另被上訴人申請建築執照及使用執照及保存登記圖上，並
    無門牌號碼為永嘉里6 鄰151 號及152 號之記載，均可證明
    被上訴人屋前無6 公尺既成道路之存在。再者，建築法第49
    條規定在依法公布尚未闢築或拓寬之道路線兩旁建造建築物
    ，應依照縣主管機關指定之建築線退讓，若如被上訴人所稱
    建物面臨6 公尺既成道路，為何其與鄰居共9 間房屋之建築
    線一律退縮3 至6 公尺？蓋此可知建物前面並無6 公尺既成
    道路存在。
(四)被上訴人抗辯提出刑事告訴並無虛構事實，其偵查是不公開
    ，一般人無從得知妨害自由之刑事案件，因此並無任何損害
    上訴人之名譽情事，惟地方法院檢察署經郵差以掛號送達傳
    票，適逢上訴人不在家，轉由鄰居告知上訴人，致全部鄰居
    都知曉。上訴人為協助被上訴人門前進出方便，讓出寬度1.
    3 公尺價值600 萬之機車道及人行道供被上訴人使用，但被
    上訴人反而對被告提出刑事訴訟，使上訴人精神上遭受很大
    的打擊和痛苦，且內心的創痛無法平復。再者，上訴人原係
    大家族委員代表，經地方法院檢察署多次偵查，而不能參加
    家族內集會，同時又因須告知不能到場參加集會之事由，導
    致上訴人周遭的親友均知曉刑事訴訟之事，後雖經地方法院
    檢察署不起訴處分，惟上訴人之名譽權已然受到損害。
三、證據：除援用第一審所提證據外，補提67年7 月3 日行政院
    農業委員會農林航空測量所空照圖正本乙份、土地登記謄本
    、建物登記謄本及建物平面圖及土地複丈成果圖表影本各乙
    份。桃園地檢署檢察官不起訴處分書影本乙份。台灣高檢署
    處分書影本乙份為證。
乙、被上訴人方面：
一、聲明：上訴駁回
二、陳述：除與原判決記載相同者，茲引用之外，補稱：
(一)上訴人明知被上訴人等所有房屋面臨6 公尺既成道路，門口
    尚有車庫，上訴人竟搭建鐵皮圍籬，擋住被上訴人等門口及
    車庫，致被上訴人等之車輛無法通行，無法使用車庫停車，
    被上訴人認上訴人以強迫手段使被上訴人無法行使通行權，
    遂依法向本院地檢署提出告訴，而因檢察官及高檢署認為「
    所謂『既成道路』係指私有土地因實際上已供公眾通行數十
    年，為公益計使該私有土地具有公共用物性質，而認其有公
    用地役關係存在。然公用地役關係並非私法上權利，乃私有
    土地而具有公共用物性質之法律關係，與民法上地役權之概
    念有，並不以登記為成立要件，倘私有土地具有共用地役關
    係存在時，土地所有權人行使權利，即應受限制，不得違反
    供公眾使用之目的…，僅得請求地方政府以公權力加以排除
    或尋行政訴訟等公法程序謀求救濟而已，三者皆非本署所得
    置喙，更非本署權限。…告訴人如認有上開權利存在，自應
    循各該途徑儘速予以主張請求。…」，認被上訴人等所主張
    之權利應以行政訴訟程序主張，故為不起訴處分及駁回被上
    訴人等再議之聲請。被上訴人提出刑事告訴之行為，係屬告
    訴權之行使，且基於偵查不公開之原則，一般不特定之多數
    人無從得知上訴人為偵查中之被告，被上訴人亦無將提出告
    訴之事實散佈於眾，而致毀損上訴人之名譽，故被上訴人提
    出之刑事告訴並無侵害上訴人之名譽，上訴人認被上訴人提
    出妨害自由告訴為妨害名譽之侵權行為，顯係誤解法律。
(二)上訴人主張被上訴人所有原門牌號碼為桃園縣中壢市○○街
    87號及85號房屋並無面臨6 公尺寬度之既成道路，惟被上訴
    人建築房屋時，有申請建築使用執照，指定建築線，建築正
    面係面臨6 公尺既成巷道，此有建築使用執照與建築圖可證
    ，足見被上訴人等所有之房屋確實面臨6 公尺既成巷道。又
    被上訴人所有前開房屋係面臨興國段67巷道，上訴人於92年
    間即破壞67巷道之一部，意圖興建加油站，經被上訴人之鄰
    居劉得井（即中壢市○○街101 號住戶），向桃園縣政府陳
    情，桃園縣政府並以92年11月19號府城都字第0920257446號
    函覆劉得井先生，於前開函文說明欄第2 項即說明：「查中
    壢市○○段67巷道屬現有巷道…」，故被上訴人所有系爭房
    屋確係面臨現有巷道。上訴人雖以測量圖影本乙份主張系爭
    土地非6 公尺既成道路，惟上訴人所提出之測量圖係其自行
    私人製作測量之現場測量圖，建築線係其自行指定繪圖，並
    非縣政府指定之建築線，上訴人所提出之測量圖並無法證明
    系爭土地非屬既成道路。上訴人又主張被上訴人房屋後面有
    3 公尺巷道云云，然被上訴人房屋後面並無任何通道，上訴
    人主張顯然不實。
三、證據：除援用第一審所提證據外，補提桃園縣政府函乙紙、
    照片9張為證。
    理  由
一、按訴之變更或追加，非經他造同意，不得為之。但第255 條
    第1 項第3 款擴張或減縮應受判決事項之聲明者情形，不在
    此限。民事訴訟法第446 條第1 項定有明文，此項規定對於
    簡易訴訟程序之第一審裁判提起上訴，亦準用之，同法第43
    6 條之1 第3 項亦詳有明文。經查，上訴人於原審請求被上
    訴人連帶給付精神慰撫金500,000 元，及自原審起訴狀繕本
    送達之日起算之法定遲延利息。嗣提起上訴時減縮聲明求為
    命被上訴人連帶給付300,000 元，依首揭說明，自無不合。
    又上訴人於第二審為聲明之減縮，就其減縮部分自始即失訴
    訟繫屬之效力，亦不在上訴人上訴範圍內，合先敘明。
二、本件上訴人起訴主張：伊因所有之土地欲出租他人，故搭起
    圍籬整修土地，並留有1.3公尺寬之土地暫供被上訴人出入
    之用，且被上訴人之房屋亦另有出入通道，然被上訴人竟向
    台灣桃園地方法院檢察署（下稱地檢署）誣告伊涉有妨害自
    由罪嫌，嗣經該署為不起訴處分後，被上訴人聲請再議，意
    圖達成致伊身敗名裂、鋃鐺入獄之目的，終經台灣高等法院
    檢察署（下稱高檢署）駁回再議之聲請。被上訴人上開誣告
    及濫訴之行為，顯已侵害伊之名譽，爰依民法第184 條第1
    項前段、第185 條、第195 條等規定，請求被上訴人連帶賠
    償伊精神慰撫金30萬元等情。被上訴人則以：上訴人明知被
    上訴人等所有房屋面臨6 公尺既成道路，門口尚有車庫，上
    訴人竟於93年1 月12日率不詳姓名之工人數人，於上訴人自
    有之土地上搭建鐵皮圍籬，擋住被上訴人等門口及車庫，致
    被上訴人等之車輛無法通行，亦無法使用車庫停車，伊依法
    對上訴人提起告訴，無不法侵害上訴人名譽可言等語，資為
    抗辯。
三、經查被上訴人以：上訴人明知被上訴人等所有房屋面臨6 公
    尺既成道路，門口尚有車庫，上訴人竟於93年1 月12日上午
    10時許，率不詳姓名之工人數人，於上訴人自有之土地上搭
    建鐵皮圍籬，擋住被上訴人門口及車庫，致被上訴人之車輛
    無法通行，亦無法使用車庫停車一節，對上訴人提出涉嫌妨
    害自由之告訴，嗣經地檢署檢察官以93年度偵字第10371 號
    、93年度偵字第16857 號不起訴處分書，對上訴人為不起訴
    處分；惟被上訴人向該署聲請再議，業經高檢署以94年度上
    聲議字第464 號處分書駁回再議確定在案之事實，此有地檢
    署93年度偵字第10371 號、93年度偵字第16857 號不起訴處
    分書、高檢署94年度上聲議字第464 號處分書等件在卷可稽
    ，並為被上訴人所不爭執，應堪信為真實。
四、細繹兩造攻防內容，本件爭執之重點在於：被上訴人對上訴
    人所為之上開提起告訴、聲請再議等訴訟行為，是否構成侵
    權行為，並致上訴人在社會上之評價遭到貶損？經查：
(一)按誣告罪之成立，以告訴人所訴被訴人之事實必須完全出於
    虛構為要件，若有出於誤會或懷疑有此事實而為申告，以致
    不能證明其所訴之事實為真實，縱被訴人不負刑責，而告訴
    人本缺乏誣告之故意，亦難成立誣告罪名；又告訴人所訴事
    實，不能證明其係實在，對於被訴人為不起訴處分確定者，
    是否構成誣告罪，尚應就其有無虛構誣告之故意以為斷，並
    非當然可以誣告罪相繩，最高法院44年台上字第892號、59
    年台上字第581號判例均足供參照。查被上訴人所有之建物
    坐落位置與上訴人之土地相鄰，被上訴人原本均以其面臨之
    土地作為人車通行之路，上訴人於93年1月12日上午10時許
    ，率工人數名，於前述土地上搭建鐵皮圍籬一節，業據被上
    訴人提出建築圖、照片附卷足考（地檢署93年度偵字第1685
    7 號卷第15頁、93年度發查字第642 號卷第8 、9 、10 頁
    ），且為上訴人所自承，堪信為真。參酌被上訴人因與上訴
    人土地相鄰，多年來皆以其門前之土地出入，於93年1 月間
    ，因上訴人於其出路口附近搭建鐵皮圍籬，將其出入之土地
    一分為二，通道變小，被上訴人人、車出入受阻，心中因而
    臆測及懷疑上訴人涉嫌妨害被上訴人之自由，並向地檢署提
    起告訴，尚無違反情理可言。本件既有上訴人於原本被上訴
    人出入之土地搭建鐵皮圍籬之事實，被上訴人並未虛構上開
    事實，至於上訴人是否該當被上訴人指訴之妨害自由或其他
    罪名，要屬檢察官偵查之事項，應認被上訴人之意旨在保障
    自己之通行自由權，非在詆毀上訴人在社會上之評價，自難
    謂被上訴人有誣告之故意。
(二)再按人民有訴訟之權，為憲法第16條所明定，是犯罪之被害
    人得提起告訴，若檢察官為不起訴處分者，得於7日內以書
    狀敘述不服之理由，經原檢察官向高等法院檢察署檢察長聲
    請再議，亦即告訴及聲請再議均為刑事訴訟法設計以資貫徹
    被害人訴訟權之制度。本件被上訴人既未虛構上訴人於其原
    本通行之土地搭建鐵皮圍籬之事實，雖經檢察官偵查後以：
    上訴人係於其自有土地上搭建圍籬，且被上訴人房屋四週另
    有其他通路，難認上訴人有違反公眾使用之目的而排除他人
    之使用，尚無證據證明上訴人有妨害自由之情事等情為由，
    而對上訴人為不起訴處分，被上訴人表示不服而聲請再議，
    核係被上訴人正當行使憲法保障之訴訟權，尚難認為被上訴
    人濫行訴訟。
(三)末按上訴人雖復主張其為公司負責人，且係宗族之大家長，
    被上訴人對其提起之訴訟，嚴重毀損其名譽云云，然查，於
    本院審理中，上訴人對因被上訴人對之提起訴訟，致其名譽
    究竟受到何種損害，皆未舉證以實其說，其空言指稱，尚難
    據信為真，自不足採。
(四)依上所陳，被上訴人對上訴人提起告訴、聲請再議之訴訟行
    為，均係行使憲法上保障之訴訟權，尚難認被上訴人有侵害
    上訴人名譽之故意，與侵權行為之構成要件尚屬有間。從而
    ，上訴人基於侵權行為之規定請求被上訴人連帶給付30萬元
    之名譽損害賠償並非正當，不應准許。
五、綜上所述，被上訴人對上訴人提出告訴、聲請再議之訴訟行
    為，尚難認為係侵權行為，則上訴人基於侵權行為之法律關
    係，訴請被上訴人連帶給付精神慰撫金30萬元，為無理由，
    應予駁回。原審為上訴人敗訴之判決，並無不合。上訴意旨
    指摘原判決不當，求予廢棄改判，為無理由，應予駁回。
六、本件結論已臻明確，兩造其餘攻擊防禦方法及舉證核與結論
    不生影響，爰不再一一論述。
七、據上論結：本件上訴為無理由，依民事訴訟法第436 條之1
    第3項 、第449 條第1 項、第78條，判決如主文。
中    華    民    國    95    年    7     月    25    日
                 民事第一庭    審判長法  官  郭琇玲
                                     法  官  陳勇松
                                     法  官  陳婉玉
以上正本係照原本作成
本判決不得上訴
中    華    民    國    95    年    7     月    25    日
                                     書記官  劉雅玲


司法院資訊處製作；財團法人民間司法改革基金會備份。
